【裁判字號】    92,交聲,37
【裁判日期】    920606
【裁判案由】    違反道路交通管理處罰條例聲明異議
【裁判全文】
台灣基隆地方法院交通事件裁定                      九十二年度交聲字第三七號
    移送機關即  交通部公路總局台北區監理所基隆監理站
    原處分機關
    異  議  人  乙○○
    即受處分人
    輔  佐  人  丙○○
右列異議人即受處分人因違反道路交通管理處罰條例案件，對於交通部公路局台北區
監理所基隆監理站九十二年一月二十八日所為之處分（原處分案號：基監字第裁四二
─Ｒ00000000號），聲明異議，本院裁定如左：
    主      文
原處分撤銷。
乙○○在設有右轉專用車道之交岔路口，直行車佔用專用車道，處罰鍰新台幣壹仟捌
佰元即銀元陸佰元，並記違規點數壹點。
乙○○不服從交通勤務警察之指揮，處罰鍰新台幣壹仟捌佰元，並記違規點數壹點。
    理      由
壹、處分之意旨
    原處分意旨略以：異議人即受處分人乙○○於民國九十年四月二十一日下午六時
    二十八分許，駕駛其Ｑ５─６２４６號自用小客車，行經基隆市○○路、仁一路
    口時，為警察舉發其直行車佔用右轉專用道，經警指揮其行駛不聽，硬插入左側
    車道之機車停等區○○○道路交通管理處罰條例（下稱本條例）第四十八條條第
    一項第二款、第六十條第一項第二款之規定，以其不依標誌、標線號誌指示轉彎
    ，且不緊靠路邊接受稽查，而裁處罰鍰新台幣三千六百元，並依第六十三條第一
    項記違規點數二點云云。
貳、異議之意旨
    異議意旨略以：由採證相片可知，車輛明明在直行車道中，並無插入他車道之事
    ；當時，警察並未攔阻，自無不靠路邊接受稽查之事；何況，九十年四月間，該
    路口尚未設置機車停等區；再者，異議人並未符合逕行舉發之條件，警員照相後
    逕行舉發，實有可議。為此而聲明異議，請求撤銷原處分云云。
、本院之心證
一、撤銷原處分自為裁定之依據
    按交通法庭認為聲明異議有理由或雖無理由而原處分不當或違法者，應以裁定將
    原處分經聲明異議部分撤銷，並自為裁定，道路交通案件處理辦法第二十條前段
    定有明文。
二、本案處罰汽車所有人之依據
    按「本條例關於車輛駕駛人之處罰，如應歸責於車輛所有人者，處罰車輛所有人
    」，本條例第八十五條第三項定有明文。經查：如後之二所述，本案係逕行舉發
    之事件，原處分機關只能查悉汽車所有人之姓名，無從得悉其實際駕駛人為誰。
    茲其汽車駕駛人丙○○既有後述之違規事實，則依上述規定，原處分機關當然可
    以對汽車所有人即異議人為處罰，此為轉嫁責任或推定責任之立法。何況，後述
    之本條例第七條之二第二項亦規定：「前項逕行舉發，應記明車輛牌照號碼、車
    型等可資辨明之資料，查明汽車所有人姓名或名稱、住址後，製單舉發處罰之。
    」因此，原處分機關逕對異議人處罰，並無對象錯誤之問題。
三、本案符合逕行舉發之要件
    按「汽車駕駛人之行為有左列情形之一，當場不能或不宜攔截製單舉發者，得對
    汽車所有人逕行舉發處罰：一、闖紅燈或平交道。二、搶越行人穿越道。三、違
    規停車而駕駛人不在場。四、不服指揮稽查而逃逸，或聞消防車、救護車、警備
    車、工程救險車之警號不立即避讓。五、違規停車或搶越行人穿越道，經各級學
    校交通服務隊現場人員簽證檢舉。六、其他違規行為經以科學儀器取得證據資料
    者。」「前項逕行舉發，應記明車輛牌照號碼、車型等可資辨明之資料，查明汽
    車所有人姓名或名稱、住址後，製單舉發處罰之」，本條例第七條之二第一項、
    第二項分別定有明文。依證人即現場執行勤務之交通警察甲○○表示：該汽車駕
    駛人要直行，並非要右轉，卻將該車停於最外側之右轉專用道，擋住後方準備右
    轉之車輛，其指揮該車前行以便右轉離去，惟該車向左側車道慢慢切入，停在機
    車停等區，其見該車靠近時，才拍照存證等語（九十二年三月三十一日訊問筆錄
    第二頁至第三頁），並有卷附原處分機關九十二年三月二十日九二─四五三─一
    ─０四二三九號函附當日下午六時二十八分所拍攝之照片一張可資佐證。衡諸常
    情，參以經驗法則，警察當然不會無故對車輛拍照並告發。何況，交通警員製單
    舉發違反道路交通管理處罰條例所列之違規事實，本質上為行政處分，係公務員
    基於職務上權力，依法就特定之具體事件所為具有公法上效果之單方行政行為，
    基於公務員為公法上行為具有公信力之原則，該行政處分當然被推定為真正，其
    據以依法處分之事實認定亦為正確無誤。本此公信原則，立法者賦予行政機關制
    定違反道路交通事件統一裁罰標準及處理細則，使值勤警員得當機處分（如該細
    則第二十三條），以維護交通秩序及交通安全之行政目的；反之，若謂公務員一
    切行政行為均需預留證據以證其實，則國家行政勢必窒礙難行。據此，刑事訴訟
    法有關犯罪證據之規定中，與行政秩序罰之交通違規裁罰本旨不合之部分，自不
    在準用之列。因此，證人所述又有相片一張可證，當然具有高度可信性，其證言
    自可採信。何況，依當時情形觀之，確有當場不能或不宜攔截製單舉發之情況。
    再者，該照片之取得，係證人即執勤警察以照相機而當場拍攝，相機雖然十分普
    及，然其確係以光學上之暗室原理，再經沖洗底片而製成相片。其相片當然是為
    以科學儀器所取得之證據資料，依本條例第七條之二第一項第六款之規定，警察
    自得逕行舉發。異議人謂本件不合逕行舉發之要件云云，應有誤會。
四、本案具有雙重違規之行為
１、佔用右轉車道之部分──並非不依標誌行車
    如前所述，異議人及其輔佐人丙○○均稱彼等是要直行，並非要右轉等情，再參
    諸證人甲○○所述：其見該車佔用右轉專用車道，遂指揮彼等向前行以便右轉，
    惟該車向左插入機停等區等情，可見異議人係直行而佔用右轉專用道，並非右轉
    而不依標誌等指示，只發生本條例第四十八條第一項第七款「在設有右轉專用車
  道之交岔路口，直行車佔用專用車道」之問題，不發生本條例第四十八條第一項
    第二款「汽車駕駛人右轉不依標誌、標線或號誌指示」之問題。原處分機關依本
    條例第四十八條第一項第二款而裁決處罰，自有違誤，應予撤銷；其依本條例第
    六十三條第一項第一款之規定，一併裁處記違規點數部分，失所附麗，應併予撤
    銷，由本院自為裁定，改依本條例第四十八條第一項第七款之規定，處以罰鍰新
    台幣一千八百元即銀元六百元，並依本條例第六十三條第一項第一款之規定，記
    其違規點數一點，以資適法。
２、不聽警察指揮之部分──並非不接受稽查
    綜合異議人乙○○及其輔佐人丙○○並證人甲○○之說詞，據以研判：當時，應
    係駕駛人丙○○打算直行而遇見紅燈，僅有最外側之右轉專用車道可以向前行駛
    ，駕駛人遂走右轉專用車道向前，迨靠近路口五十公尺左右，見有證人即警察在
    場執行勤務，駕駛人遂停車不前，以免被迫右轉。此時，證人發現駕駛人停車，
    乃吹哨指揮示意該車前進，以便右轉，並免擋住其他準備右轉車之行進；惟駕駛
    人並未服從，反而慢慢向左切入直行車道。因此，本案重點在於異議人並未依執
    勤警察之指揮而向前行，以免擋住後方行車，而非在其到底有無將車停至機車停
    等區。其次，證人既已供稱其並未指揮該車停車而接受稽查，則異議人自無不緊
    靠路邊接受稽查之違規。原處分機關依本條例第六十條第二項第一款之規定，並
    在裁決事實稱異議人「不緊靠路邊接受稽查」，加以處罰，自有違誤，應予撤銷
    ；其依本條例第六十三條第一項第一款之規定，一併裁處記違規點數部分，失所
    附麗，應併予撤銷，由本院自為裁定，改依本條例第六十第二項第一款之規定，
    以其「汽車駕駛人駕駛汽車不服從交通勤務警察之指揮」為違規事實，處罰鍰新
    台幣一千八百元即銀元六百元，並依本條例第六十三條第一項第一款之規定，記
    其違規點數一點，以資適法。
五、結論
    綜上可知，異議人係汽車所有人，因該車駕駛人有前述違規之事實，遭證人逕行
    舉發，應受轉嫁之處罰，其異議並無理由；惟原處分因有前述之裁決違誤，自應
    將之撤銷，由本院自為裁定，改為處分如主文第二項、第三項所示。
肆、據上之論斷
    應依道路交通案件處理辦法第二十條，裁定如主文。
中      華      民      國    九十二    年      六      月      六      日
                                    台灣基隆地方法院交通法庭
                                        法  官  陳  志  祥
右正本證明與原本無異
如不服本裁定，應於收受送達後五日內，向本院提出抗告狀，敘述抗告之理由，抗告
於台灣高等法院，並應按他造當事人之人數附具繕本。
中      華      民      國    九十二    年      六      月      六      日
                                        書記官  盧  鏡  合


司法院資訊處製作；財團法人民間司法改革基金會備份。
